臺灣花蓮地方法院刑事判決　　　　　　 　94年度易字第266號
公　訴　人　臺灣花蓮地方法院檢察署檢察官
被　　　告　甲○○
上列被告因詐欺案件，經檢察官提起公訴（94年度偵字第2021號）
，本院判決如下：
    主  文
甲○○無罪。
    理  由
一、公訴意旨略以：被告甲○○（更名前為徐正昌）意圖為自己
    不法之所有，並基於概括之犯意，其於民國90年間，明知其
    已陷於無償債能力之嚴重狀態，仍向丁○○購買價值共計新
    台幣（下同）47800 元之油品，丁○○不疑而行供貨，但甲○○事後拒不清償貨款。俟經丁○○對之多方追索，甲○○
    認有機可趁，復基於上開詐欺之概括犯意，於92年3 月11日
    ，持用兌現信用大有疑問面額為97300元之客票1張（付款銀
    行華泰商業銀行中山分行、帳號3917-5號、發票人何榮華、
    支票號碼AA0000000 號），佯稱欲作為支付上開欠款之用，
    要求丁○○扣除上開貨款外，再將剩餘金額49500 元以現金
    找伊，同時開立同面額之本票一紙供擔保，丁○○一時索款
    心切，因此陷於錯誤，即行收受上開票據後，另交付 49500
    元予甲○○，惟屆期上開票據均不獲兌現，丁○○再三催討
    無著，始知受騙，因認被告連續涉犯刑法第339條第1項之詐
    欺取財罪嫌云云。
二、按犯罪事實應依證據認定之，無證據不得認定犯罪事實。又
    不能證明被告犯罪者，應諭知無罪之判決，刑事訴訟法第15
    4條第2項、第301條第1項分別定有明文。再告訴人之告訴，
    本以使被告受刑事訴追為目的，故其陳述是否與事實相符，
    自應調查其他證據，以資審認，苟其所為攻擊之詞，尚有瑕
    疵，則在此瑕疵未予究明以前，即不能遽採為斷罪之基礎。
    另按事實之認定，應憑證據，如未能發現相當證據，或證據
    不足以證明，自不能以推測或擬制之方法，為裁判基礎；且
    被告否認犯罪事實所持之辯解，縱屬不能成立，仍非有積極
    證據足以證明其犯罪行為，不能遽為有罪之認定。又刑法第
    339條第1項詐欺罪之成立，以意圖為自己或第三人不法之所
    有，以詐術使人將本人或第三人之物交付為要件，若行為人
    所用方法，不能認為詐術，亦不致使人陷於錯誤，則不得遽
    以該罪相繩，有最高法院46年度臺上字第260 號判例可資參
    照。至於債務人於債之關係成立後，如有未依債之本旨履行
    民事債務之情形，在一般社會經驗上可能之原因甚多，縱令
    是出於惡意不為履行，苟無足以證明其在債之關係發生時，
    自始即具有不法所有意圖之積極證據，亦僅能令負民事之遲
    延給付責任，依刑事訴訟法第154 條之規定，尚不得據此債
    信違反之客觀事態，而推定債務人原有詐欺取財或詐欺得利
    之犯意。
三、公訴人認被告甲○○涉有上開犯行，主要係以告訴人丁○○
    之指訴及卷附上開支票、本票影本及臺灣票據交換所退票理
    由單等為其論據。訊據被告甲○○坦承伊有向告訴人丁○○
    購買油品，共計積欠47800元未支付，嗣後伊又於92年3月11
    日持上開支票予告訴人清償上開貨款後，告訴人另找伊現金
    49500 元等情不諱，然堅決否認有何詐欺犯行，辯稱：伊係
    開砂石車作工程，自90年年底間起即開始向告訴人購買油品
    用於砂石車，一開始伊均按月清償貨款，交易正常，嗣於91
    年8月間，遭丙○○積欠伊工資30多萬及借款10 多萬後，因
    此週轉不靈才拖欠告訴人其後之3、4個月之貨款，而上開支
    票係丙○○用以清償伊部分款項所交付之客票，伊收受後有
    以電話向付款銀行徵信該票信狀況，銀行答覆無異狀，伊才
    交付告訴人，且告訴人在收受伊所交付之上開客票之時，伊
    另有簽發面額相同之本票一紙供告訴人擔保該支票債權，該
    支票經告訴人提兌退票後，伊有與告訴人聯繫償還方式，迄
    今償還告訴人1萬元等語。
四、經查：（一）告訴人係「商全油行」負責人，其自90年年底
    起，即開始與被告個人為油品買賣之交易，交易之初均係按
    月清償，於91 年8月前，被告未曾有積欠紀錄等情，為告訴
    人所不爭執，而質諸告訴人於本院訊問時證稱：「（問：每
    月交易金額？）月底會結，隔月5 日會送帳單，每月約1、2
    萬，起初被告信用還不錯，都有付款」、「（問：本案原欠
    的錢是47800元，是否是最後3、4 個月所欠？）是，我從91
    年年底開始跟被告催討」等語，是公訴人認被告詐騙告訴人
    價格共計47800元之油品部分，應係被告自91年8月間後向告
    訴人購買油品未支付貨款所累積之三、四個月之款項，而非
    自90年年底開始交易之初所積欠之款項，又被告辯稱於91年
    8 月後因受僱丙○○（含出租砂石車租），遭其積欠工資等
    情始無法週轉一節，亦有提出丙○○簽認之91年9 月、10月
    間被告在富陽營造股份有限公司工地工作之簽單數份在卷可
    稽，是被告所辯，亦非無據，堪可採信，是衡以被告自90年
    年底起迄91年8 月間止，與告訴人交易均付款正常，未曾拖
    欠，而於91年8 月間後向告訴人交易油品之數量金額，亦未
    較先前交易情形有明顯異常等情，是難認被告於90年間向告
    訴人交易油品之初，自始即在無償債能力情形下與告訴人為
    油品買賣交易，故被告辯稱係因事後週轉不靈致無法清償貨
    款等情，堪信為真，自難認被告向告訴人購買油品時，有何
    詐欺之犯意及何施用詐述之行為可言。（二）被告於92 年3
    月11日，持上開發票人何榮華之客票交付告訴人清償上開積
    欠之貨款，並自告訴人處找回現金49500 元，嗣上開支票於
    92年4 月25日到期日屆至後，經告訴人提示時，因該支票拒
    絕往來而不獲兌現等情，為告訴人及被告所是認，然查，上
    開支票之拒絕往來日期係92年3月21日（亦為該支票帳戶第1
    次跳票日期），有華泰商業銀行94年10月21日（94）華泰總
    中山字第946002號函覆本院所附之上開支票帳戶拒絕往來情
    形及退票紀錄等資料在卷可參，是上開支票帳戶發生退票情
    形，係在被告交付告訴人收受之後始發生，而質諸告訴人亦
    於本院訊問時證稱：「（審判長問：當時妳收到客票時是否
    有去向銀行查問票信？）有，銀行人員回答說這是新開戶的
    票，沒有跳票紀錄。」等語，顯見被告所持該紙支票向告訴
    人清償積欠之貨款並找回現金49500 元時，該支票之發票人
    尚未遭拒絕往來，足徵被告所辯其於收受該支票時，有向付
    款銀行查詢票據信用，因票信正常交付告訴人等語，堪信為
    真實。況查，被告於交付上開支票時，同時另簽立與支票相
    同金額之本票一紙予告訴人供擔保其支票債權，告訴人並持
    以聲請強制執行等情，告訴人並持以聲請強制執行，為告訴
    人所不否認，並有該本票影本一紙、本院92 年度票字第464
    號裁定影本一份在卷可稽，再觀諸上開支票上所簽發金額為
    「玖萬柒仟參佰元」，與上開被告簽發於本票上之金額，字
    跡筆畫顯然不同，足徵該支票應非出於被告自行簽發，是被
    告辯稱該支票係丙○○交付清償工資等情，亦非不可採信。
    則衡以被告於收受上開客票再轉交予告訴人清償貨款時，該
    支票票信正常，而其同時另簽發本票一紙為保證並擔保告訴
    人支票債權，並未逃避該債務之行為，況告訴人亦係自行向
    付款銀行徵信確認該支票票信正常始為收受，又被告於案發
    後迄今，雖僅清償1 萬元，然其自始就告訴人提出之上開債
    務問題未曾否認，並於該支票退票後，已就部分陸續分期償
    還中。綜上，自難僅以被告交付告訴人清償貨款之客票事後
    遭拒往無法兌現，即遽認被告有詐欺之故意及施用何詐術，
    亦難認告訴人有何陷於錯誤之情形，是本案查無任何積極證
    據足資證明被告甲○○有何詐欺之犯行，揆諸前揭說明，本
    件純屬民事糾葛，自不得遽以刑法第339條第1項詐欺取財罪
    相繩，本件既不能證明被告犯罪，應為無罪判決之諭知。
據上論斷，應依刑事訴訟法第301 條第1 項，判決如主文。
本案經檢察官乙○○到庭執行職務。
中　　華　　民　　國　　94　　年　　12　　月　　21　　日
                        臺灣花蓮地方法院刑事第三庭
                              審判長法  官  鄭培麗
                                    法  官  楊仲農
                                    法  官  張嘉芬
上列正本證明與原本無異。
如對本判決不服，應於送達後10日內，向本院提出上訴狀。（應
抄附繕本）
                                    書記官  林佳慧
中　　華　　民　　國　　94　　年　　12　　月　　23　　日
